臺灣新竹地方法院民事判決　　　　　　　95年度竹簡字第76號
原　　　告　丙○○
被　　　告　紘斌企業有限公司
　　　　　　　　　　　　樓
法定代理人　己○○
訴訟代理人　黃秋田律師
上列當事人間請求確認本票債權不存在事件，本院於民國96年4
月24日辯論終結，判決如下：
    主    文
確認被告執有由原告於民國92年9月12日所簽發，到期日為民國
92年10月31日，面額新臺幣壹佰萬元本票之本票債權不存在。
訴訟費用由被告負擔。
    事實及理由
甲、程序方面：
    按確認法律關係之訴，非原告有即受確認判決之法律上利益
    者，不得提起之；確認證書真偽或為法律關係基礎事實存否
    之訴，亦同，民事訴訟法第247條第1項定有明文。所謂即受
    確認判決之法律上利益，係指因法律關係之存否不明確，致
    原告在私法上地位受有侵害之危險，而此危險得以對被告之
    確認判決除去者而言（最高法院52年台上字第1922號著有判
    例可資參照）。本件原告起訴主張被告所持有，由原告於民
    國92年9月12日所簽發，到期日為92年10月31日，面額為新
    臺幣（下同）1,000,000元之本票（以下簡稱系爭本票）債
    權不存在，惟為被告所否認，並辯稱其對系爭本票享有本票
    債權，是兩造爭執者，乃被告就系爭本票對原告之票據權利
    是否存在，如不訴請確認，則原告就系爭本票是否應負票據
    債務人之責任，無法明確，且因被告業持系爭本票向本院聲
    請裁定准許強制執行，經本院以94年度票字第2136號裁定准
    許，嗣經原告不服提起抗告，並經本院以95年度抗字第2號
    駁回其抗告而告確定在案，是原告私法上之地位即有受侵害
    之危險，而有提起確認之訴之法律上利益。從而，原告提起
    本件確認之訴以排除此項危險，核與上開法條之規定並無不
    合，合先敘明。
乙、實體方面：
壹、原告主張：
一、原告前於92年5月間，向訴外人圓寶光電股份有限公司承攬
    圓寶光電廠房之新建工程案，並將其所承攬前開工程中之水
    電工程發包給被告施作，另營造工程則發包訴外人匯發營造
    有限公司施作，嗣原告因資金問題致工程無行進行，乃於被
    告尚未備料及進場施作前即與被告合意解除前開工程承攬契
    約，詎被告竟帶人至原告處，強行逼迫原告簽發系爭本票作
    為賠償，迨於94年11月1日，被告攜證人乙○○（冒名莊耀
    欽）等人至原告處所，要求原告給付1,000,000元之款項，
    經雙方協調後，以200,000元達成和解，豈料，被告竟又拿
    脅迫原告另簽發發票日為94年11月1日，到期日為94年11月1
    0日，面額400,000元之本票作為擔保，原告不得己乃另簽發
    交付前開面額400,000元之本票，嗣被告並將本件債權授權
    證人乙○○（冒名莊耀欽）全權處理，證人乙○○（冒名莊
    耀欽）乃即至原告住處催討債權，迄原告與被告之代理人乙○○（冒名莊耀欽）商議後，證人乙○○（冒名莊耀欽）同
    意前開債權以100,000元達成和解，經原告於94年11月9日依
    約將100,000元給付完畢後，證人乙○○（冒名莊耀欽）乃
    出具載明被告授權證人處理本件債權之委任書，並簽立切結
    書證明原告與被告就本件債權業已和解清償完畢，惟證人乙○○（冒名莊耀欽）於收受前開和解金時，因聲稱忘記攜帶
    原告所簽發之系爭2紙本票，原告信其所言，乃未再要求被
    告返還，詎被告於94年11月10日竟又攜帶多人至原告住處催
    討債權，嗣更持系爭本票向法院聲請准許本票裁定強制執行
    ，並經本院以94年度票字第2136號、95年度抗字第2號裁定
    准許在案，致原告私法上之地位受有侵害之危險，為此提起
    本件訴訟，並聲明：確認被告持有原告於92年9月12日所簽
    發，到期日為92年10月31日，票號WG0000000號之本票，票
    面金額1,000,000元之本票債權不存在。
貳、被告則以：
一、系爭本票並非遭被告強暴、脅迫所簽發：
(一)原告前於92年5月間，將訴外人圓寶光電股份有限公司圓寶
    光電廠房新建工程中之水電工程發包給被告施作，嗣因資金
    不足，兩造乃合意解除前述承攬契約，惟被告承攬前述工程
    後，即進行水電配置圖設計、臨時線配電、變電站遷移等工
    程；又為因應工程之需要，向訴外人英盛企業有限公司、英
    浤泰實業股份有限公司及台大消防工程企業有限公司備料而
    支出款項，故而被告確實因原告解除前述承攬契約而受有損
    害。
(二)又查，本件被告因承攬系爭工程確受有損害等情，已如前述
    ，嗣經與原告和解，方由原告簽發交付系爭本票作為被告承
    攬系爭工程損害之賠償，則被告取得系爭之本票，顯非基於
    原告所稱之強暴、脅迫手段而取得自明，況原告如欲主張系
    爭本票係遭被告強暴、脅迫所簽發立，亦應由原告依民事訴
    訟法第277條規定負擔舉證責任以實其說。再者，系爭本票
    簽發後迄今，有長達2年之時間內，均未曾見原告主張系爭
    本票係遭強暴、脅迫手段所簽發，更足見系爭本票顯非遭強
    暴、脅迫而簽發。
二、又縱系爭本票係遭被告強暴、脅迫所簽發，惟亦已罹於一年
    之除斥期間而不得再撤銷：
(一)按民法第92條第1項規定：「因被詐欺或被脅迫，而為意思
  　表示者，表意人得撤銷其意思表示。」，故原告欲撤銷系爭
    本票所為之發票意思表示，需以系爭本票為遭強暴、脅迫或
    詐欺所簽發為前提。查原告迄未證明系爭本票係遭強暴、脅
    迫而簽發之情，已如前述，則原告自無從撤銷系爭本票之發
    票意思表示可明。
(二)再按，民法第93條規定：「前條之撤銷，應於發見詐欺或脅
    迫終止後，一年內為之。」，查系爭本票係於92年9月12日
    所簽發，此為原告所不爭執，是縱有遭強暴、脅迫之情事，
    揆之前開說明，原告至遲亦應於93年9月12日前為撤銷之意
    思表示。然原告卻未為撤銷之意思表示，足見其簽發系爭本
    票之時應無遭脅迫之情事，且依民法第92條第1項、第93條
    規定，原告亦已逾除斥期間，而無權再為撤銷系爭本票發票
    之意思表示。
三、被告法定代理人己○○並未授權或委任證人乙○○（冒名莊
    耀欽）處理系爭本票債權事宜：
(一)證人乙○○雖證述其係受被告法定代理人己○○之委任處理
    系爭本票糾紛云云，惟其證詞應不得採為本案判決之基礎，
    理由如下：
  　證人乙○○證稱：「（問：票是交給你？）票當場有交給我
    ，我有交給己○○，印象中己○○好像有給我，後來己○○
    是授權我，將本件債務全權由我處理。」、「（問：提示委
    任書、和解書，有何意見？）這其中有1張委任書是己○○
    老婆寫好之後交由我簽名，我是到他家拿的。我是先跟己○○連絡，他也有在場。他交給我委託書後我們還一起去吃飯
    。我確實有受到己○○授權處理本件債務…」、「（問：提
    示切結書，有何意見？）這是原告清償後，我簽給他表示他
    的債務清償，是原告太太擬好切結書後叫我簽名。」、「（
　　問：拿到錢後沒有交給己○○？）是，我剛好發生一些事情
 　 ，我將債務處理後，我有打電話跟己○○講，但是己○○後
    來有再去找原告討債，我還打電話給己○○，還跟己○○太
    太吵架，說你們既然全權交給我處理，我已處理好為何還去
    騷擾原告。」、「（問：己○○授權你來處理本件債務，為
    何來我家時，己○○說他有欠你錢，他把債權轉給你？）這
    是我們要到原告家前先套好招要怎麼說。」、「（問：當天
    協調後雙方是否有說我如果屆期有清償會把2張本票還給我
    ？）有，我去找原告清償本件債務時我有帶400,000元票，
    己○○也有將另外1張票交給我，我記得我有當場將那2張票
    撕掉。」、「（問：你並不是當場撕掉，你有說回去以後撕
    掉。）我是當原告面撕掉，撕掉後我還將撕掉的票交給原告
    。原告說他要拿去給他太太交差。」、「（問：被告公司及
    己○○委託你處理債務糾紛有幾件？）總共有2件，除了原
    告這件，還有曾家權那件。」、「（問：是否2件都有出具
    委託書？）是。」、「（問：提示原證2切結書，內容為何
    ？）那是原告寫好交給我簽名。」、「（問：原本是說200,
    000元和解，後來是否有跟原告協調以100,000元和解？）沒
    有，我只是跟他說若有困難我可以讓你緩一緩。原告總共給
    我100,000多元，但不到130,000元。第1次是原告太太拿的
    10,000元，第2次是原告拿了15,000元，第3次在超商那拿了
    80,000元。」、「（問：既然債務未清償為何簽了1份切結
    書載明本件債務已經清償？）在處理債務過程中，原告跟我
    說了很多有關兩造工程的一些事情，有被人倒債才會導致今
    天這局面，原告也說外面有人欠他錢，他可以把他的債務交
    給我處理。我看他很可憐，所以我想說到時幫忙原告處理債
    務時，可以把錢拿回來，到時也可以把錢還給己○○。那時
    候有講到隔月原告會將欠的錢給我，後來我發生事情我跑掉
    了，我就沒有去找原告了。」、「我很確定不是他太太拿給
    我，是原告拿1個信封袋給我，裡面只有80,000元，我是隔
    天才看到他太太，他們拿1張切結書要我簽名。」等語。惟
    查：
  1.證人乙○○證稱：系爭2紙本票係當原告面撕毀，惟實際上
    系爭2紙本票均在被告手中，前已庭呈鈞院核對，是被告既
    未將系爭本票或另外400,000元本票交付予證人乙○○，足
    見被告應無授權其處理系爭本票債權之意。
　2.原證2切結書依證人乙○○之證述係由原告妻子擬稿，再交
  　由證人乙○○簽名，是倘原告對於被告確曾授權證人乙○○
    處理本件債權無疑，又何須撰寫原證2之切結書？足見原告
    當時對於證人乙○○是否獲得授權處理系爭本票事宜有所疑
    慮，故始會要求證人乙○○在該切結書上簽名。
　3.原證1委任書及和解書上關於「己○○」之簽名，均非被告
  　法定代理人己○○所為之簽名，此請鈞院參見被證4及卷內
    所留存被告法定代理人己○○之簽名即明。又證人乙○○表
    示己○○後來有再去找原告討債，其還打電話給己○○，並
    與己○○太太吵架，試問，如果被告果爾授權證人乙○○處
    理系爭本票債權事宜，為何會再親自上門向原告催討債務？
    又為何證人乙○○會與己○○之配偶爭吵？由此亦足見被告
    確未曾授權證人乙○○處理系爭本票債權事宜。
　4.再依卷附被證4被告委任證人乙○○處理訴外人曾家權案之
 　 委任書觀之，倘被告確有委請證人乙○○處理系爭本票債權
    事宜之意，亦應該會比照辦理出具委任書，本件被告既未出
    具委任書，亦足見並無委任證人乙○○處理系爭債權之意。
　5.末按，本件原證1之委任書及和解書上「己○○」之簽名均
  　非被告法定代理人己○○所為之情，已如前述，因證人乙○○所為相關文書之記載，恐已涉及偽造文書之罪行，是證人
    乙○○自將難脫干係，故證人乙○○為免其自身受刑事責任
    之訴究，自難期其在證詞上為真實之陳述，基上論述，本件
    證人乙○○之證詞，實不得採為本案認定之基礎。
(二)次查，依系爭本票之記載觀察，發票人為原告，受款人為被
    告，並非被告之法定代理人己○○，是以，縱要授權或委任
    證人乙○○處理系爭本票債權事宜，亦應由被告授權或委任
    ，而非由被告之法定代理人己○○個人授權或委任，惟觀之
    原證1之委任書，其上委任人之簽名並非被告法定代理人己○○所為等情，業如前述，退步言之，縱己○○有此委任，
    惟此委任或授權亦屬己○○個人身分所為，並非以被告之名
    義為之，則此委任之事項即係屬己○○與原告間之工程款糾
    紛，而非被告與原告間之工程款糾紛，故此委任或授權對於
    被告自不生任何效力。
(三)再查，證人甲○○於94年1月1日並未在原告家中出現，故其
    所為證述即有所不實。退步言之，縱鈞院認為證人甲○○曾
    出現在現場，惟依證人甲○○之證述：「（問；四、是否有
    留意到羅姓男子及另一名男子，關係如何？五、既然有爭執
    ，為何原告還願簽立本票，又原告當時有無向他求救？）四
    、我不知道他們有何關係…五、我不知為何原告願意簽發本
    票，原告亦未向我求救…」等語，因此依證人甲○○親自見
    聞之事實，並無法證明原告有遭強暴、脅迫而簽發票據情事
    ，亦無從證明被告有授權證人乙○○（冒名莊耀欽）處理系
    爭本票債權事宜。至證人甲○○另所證稱：「…後來2、3小
    時後我打電話給原告…原告過來後，我就問他何事？原告告
    知我說，因對方工程沒有做，要他給付1,000,000元，並說
    之前他有開立1張1,000,000元本票給對方，對方請黑道出面
    處理，又要再叫原告開本票。後來11月份中旬，我問原告事
    情解決了沒有，原告說姓羅的找姓莊的來處理，後來以100,
    000元處理掉了。」等語，惟此段敘述非屬證人甲○○親自
    見聞之事實，而係自原告傳聞聽得，自不得作為認定本案事
    實之基礎。
(四)復查，被告於94年11月24日，即委請律師送狀就系爭本票向
    鈞院聲請本票裁定，是被告既持系爭本票向鈞院聲請本票裁
    定，亦足見被告確實未授權證人乙○○處理系爭本票債權事
    宜，是原告主張被告曾委請證人乙○○處理系爭本票債權事
    宜云云，即非足採。
四、系爭本票債權並未因和解清償而消滅：
(一)查被告並未授權或委任證人乙○○處理系爭本票債權之情，
    既如前述，則不論證人乙○○與原告間有何協議或原告曾交
    付任何金錢予證人乙○○，均與被告無涉。且查，被告既持
    有系爭本票，衡諸常理，自無降價和解之必要，則原告主張
    兩造曾就系爭本票達成和解云云，實非足採。
(二)至原告雖主張兩造就系爭本票之債權，達成以200,000和解
    之協議，詎被告竟脅迫原告必須簽發面額400,000元之本票
    作為擔保云云。惟查，依證人甲○○所證內容，並無法證明
    原告簽發系爭400,000元本票時，存有遭強暴、脅迫而簽發
    本票情事，亦無從證明被告有授權證人乙○○處理系爭本票
    債權事宜，更無法證明兩造有以系爭400,000元本票清償系
    爭1,000,000元本票債權之意，故原告主張前開主張顯與事
    實不符。又查，被告雖持有原告所簽發系爭400,000元本票
    ，惟據證人丁○○稱稱：「…但我姊夫己○○出來後，…最
    後好像是要先處理一半，所以原告先開立當天400,000元本
    票…」等語，及被告法定代理人己○○證稱：「…後來我跟
    原告說先開1張400,000元本票，日期開11月10日，到期時，
    我會拿這張本票及這張400,000元本票來找你，並談剩下600
    ,000 元如何處理…」等語，足見系爭400,000元本票並非針
    對系爭1,000,000元本票打折清償而簽發。再按民法第320條
    規定：「因清償債務而對於債權人負擔新債務者，除當事人
    另有意思表示外，若新債務不履行時，其舊債務仍不消滅。
    」，查系爭400,000元本票未獲原告遵期兌付之情，已如前
    述，則被告仍有權依民法第320條規定向原告請求系爭1,000
    ,000 元之票款亦明。退步言之，縱鈞院認為證人乙○○之
    證詞得採為本案認定之基礎，惟依證人乙○○證述：「（問
    ：請你再仔細回憶雙方債務是1,000,000元，經協調後原告
    當天有簽發400,000元之本票原因為何？）有，那一天我跟
    己○○到原告家，後來談一談債務有打折，好像是談200,00
    0元和解，有談到償還日期，因怕原告屆期還不出來，所以
    當場請原告開1張400,000元本票以擔保借錢原告屆期會依約
    償還200,000元。」等語，是本件原告既未遵期於94年11月1
    0日前清償200,000元，則雙方間之債權債務關係自仍為400,
    000元。再依證人乙○○證稱：「沒有，我只是跟他說若有
    困難我可以讓你緩一緩。原告總共給我100,000多元，但不
    到130,000元。第1次是原告太太拿的10,000元，第2次是原
    告拿了15,000元，第3次在超商那拿了80,000元。」、「我
    很確定不是他太太拿給我，是原告拿一個信封袋給我，裡面
    只有80,000元…」。因此原告給付之金額僅為105,000元（
    即10000+15000+80000=0000000），則原告尚需給付295,000
    元（即000000-000000 =295000）。是原告主張系爭本票債
    權業因和解清償而消滅云云，亦非足採。
五、至原告雖另主張系爭本票債權最後以100,000元和解，惟其
    所陳付款經過及付款日期，互核不符，茲敘述如下：
(一)原告起訴狀中陳稱：「…94年11月間，被告又親自帶第三人
  　莊耀欽等人至原告住所，並向原告要求給付票面金額1,000,
    000元正，經雙方協調，最後合意以100,000元正達成和解，
    雙方約定94年11月9日為付款日…」等語，依原告當時之陳
    述，可知100,000元之和解金係在94年11月1日即已談定，而
    付款日係在同年月9日。
(二)原告於95年3月9日之民事答辯狀中陳稱：「…被告己○○帶
  　討債公司人員莊耀欽等數人於94年11月1日至原告家中…己○○答『誰叫你要簽這張本票，你要10天內以200,000元解
    決這張本票』…當場莊耀欽即拿出空白本票，以討債公司之
    手法強逼原告開立加倍之400,000元新本票作為日後登門強
    制索討之依據…莊耀欽乃於94年11月9日以100,000元與原告
    和解…被告己○○於94年11月10日晚上帶一批不明人士及1,
    000,000元和400,000元2張本票至原告家中要換取和解金10
    0,000元…隔日即指示由莊耀欽來收取現金100,000元…」等
    語，先不論原告陳述之真正性，然由原告此段陳述可知於94
    年11月1日當時尚未談妥100,000元為和解金額，100,000元
    之金額係於94年11月9日原告與證人乙○○協調而得，而付
    款日則約定在同年月11日。
(三)原告又於鈞院95年4月25日言詞辯論筆錄陳稱：「…94年11
  　月1日下午己○○帶來自稱莊耀欽之人到我家，表示要與我
    協調工程款1,000,000元之事…己○○表示你要用200,000元
    現金就可將事情全部解決…當天莊耀欽當場提出本票要我簽
    立，並要我簽400,000元本票…過了2天，莊耀欽某日半夜12
    點到我家來向我要錢…我請太太向他人借10,000元給莊耀欽
    …11月7日那天，我也有給他20,000元…11月10日己○○帶
    人來找我…隔天己○○又叫莊耀欽來家裡要拿70,000元，莊
    耀欽在11月9日與我協調，如我再給他100,000元（包含本件
    工程糾紛剩餘之70,000元），我與訴外人匯發營造公司之工
    程糾紛一併解決…」先不論原告陳述之真正性，然由原告此
    段陳述可知原告在94年11月3日給付乙○○10,000元，同年
    11月7日給付證人乙○○20,000元，同年11月11日給付證人
    乙○○70,000元。
(四)準此，原告就系爭本票債權究何時談妥以100,000元和解、
    付款經過及付款日期之陳述，前後矛盾，足見其所言顯非真
    正。又參酌證人戊○○（即原告配偶）先是證稱：「…有天
    晚上，大概有5、6個男的到家裡來，表示要找原告，我詢問
    他們是何人，他們表示是己○○…原告向我表示與莊耀欽約
    11月11日約在我們家附近縣聯社那邊，當天原告先出去，後
    來打電話回來要我拿100,000元過去，當時只有原告及莊耀
    欽在場，我將100,000元交給原告…另我交100,000元當天，
    我請莊耀欽簽名確認…」等語，繼而改稱：「…交款及簽立
    切結書是當天，我可能是日期記錯，應該是11月9日沒有錯
    。」等語，對照原證2切結書書立之日期為94年11月9日，顯
    見證人戊○○所述不實，是原告主張系爭本票債權最後以10
    0,000元和解，並業已全部清償，顯與事實不符，不足採信
    。
六、綜上所述，系爭本票授與之原因法律關係既仍屬存在，則原
    告訴請確認系爭本票債權不存在，即屬無據等語，資為抗辯
    ，並聲明：駁回原告之訴。
、兩造不爭執之事實及證據：
一、原告前於92年5月間，將訴外人圓寶光電股份有限公司之圓
    寶光電廠房之新建工程中之水電工程發包被告施作，嗣原告
    因資金不足，兩造乃合意解除前開承攬契約。
二、被告持有原告所簽發，發票日為92年9月12日，到期日為92
    年10月31日，票號為WG0000000號，受款人紘斌企業有限公
    司，發票地為新竹縣湖口鄉○○路5號，面額為1,000,000
    元之本票之事實，有被告所提系爭本票影本附卷可稽。
三、被告持有原告所簽發，發票日為94年11月1日，到期日為94
    年11月10日，票號為TS082209號，受款人為己○○，面額為
    400,000元之本票之情，有被告所提系爭400,000元本票影本
    附卷可參。
四、被告持系爭本票向本院聲請裁定准許強制執行，經本院以94
    年度票字第2136號裁定准許，嗣經原告不服提起抗告，並經
    本院以95年度抗字第2號駁回其抗告而告確定在案等情，有
    本院94年度票字第2136號裁定、95年度抗字第2號裁定各1件
    在卷可憑，並經本院調取前開卷宗閱明屬實。
肆、本件係行集中審理程序，經兩造協商並簡化爭點如下，兩造
    並均同意本件爭點以下列整理並協議簡化之爭點為限，其餘
    不再主張：
一、原告是否有遭被告脅迫而簽發票據？
二、倘系爭本票係遭被告脅迫所簽發，惟是否已罹於一年之除斥
    期間，而不得再為撤銷之意思表示？
三、被告是否有授權或委任證人乙○○（冒名莊耀欽）處理系爭
    本票債權事宜？
四、系爭本票債權是否業經和解清償而消滅？
伍、得心證之理由：
一、原告是否有遭被告脅迫而簽發票據？
(一)按因被詐欺或被脅迫而為意思表示者，表意人得撤銷其意思
    表示。但詐欺係由第三人所為者，以相對人明知其事實或可
    得而知者為限，始得撤銷之。被詐欺而為之意思表示，其撤
    銷不得以之對抗善意第三人，民法第92條定有明文。而所謂
    脅迫，乃故意預告危害，使他人發生恐怖感，而為不利於己
    ，且本來不願意表示之意思表示。就脅迫行為之內容及方式
    ，法律並無限制，凡足以使人陷於恐怖的行為均屬之，惟其
    在客觀上必須違法不當且足以發生恐怖感，如是合法的行為
    雖使他人發生相當的心理壓力，並不構成脅迫。次按民事訴
    訟法第277條規定：「當事人主張有利於己之事實者，就其
    事實有舉證之責任。但法律別有規定，或依其情形顯失公平
    者，不在此限。」，又當事人主張其意思表示係因被詐欺或
    脅迫而為之者，應就其被詐欺或被脅迫之事實，負舉證責任
    （最高法院21年上字第2012號判例參照）。本件原告既主張
    其簽發系爭本票係遭人脅迫始簽發云云，依法自應由原告就
    該被脅迫之事實負舉證責任。
(二)經查：
  1.關於系爭本票部分：
    查系爭本票係原告於92年9月12日簽發交付被告收執，惟自
    原告簽發系爭本票之日起，迄至原告提起本件訴訟之日（即
    95 年1月11日）止，期間有近2年半之時間，均未見原告主
    張系爭本票係遭被告脅迫而簽發交付之情，甚於被告前持系
    爭本票向本院聲請准許強制執行，經本院以94年度票字第21
    36號裁定准許強制執行後，原告對該裁定提起抗告，其抗告
    理由亦僅敘明：「該紙本票之簽發乃係肇因抗告人（即原告
    ）於民國92年5月間，將廠房新建工程之水電工程發包予聲
    請人（即被告），然於聲請人尚未進場施工前，抗告人即因
    資金不足等因素，而取消雙方間關於工程承攬之約定，是而
    此際聲請人遂要求抗告人簽發系爭本票，作為抗告人解除承
    攬契約之損害賠償金，嗣聲請人並就本件工程糾紛所衍生之
    損害賠償事件，委託第三人莊耀欽全權處理，且業已與抗告
    人達成和解…」等語，而未提及有遭被告脅迫而簽發系爭本
    票情事，此觀原告所提之抗告狀附於本院95年度抗字第2號
    卷自明，是倘原告確有遭被告脅迫而簽發面額高達1,000,00
    0元之系爭本票，衡情，尚難想見其自92年9月12日簽發系爭
    本票之日起，迄至95年1月11日提起本件訴訟之日止，此長
    達2年半之期間內，均未曾就此有所主張，顯與常情事理相
    悖，而難遽信。此外，原告就系爭本票係遭被告脅迫而簽發
    交付云云，並未能提出任何證據以供本院審酌，則原告此部
    分之主張，尚難採信。
  2.關於系爭400,000元本票部分：
    原告於94年11月1日雖另簽發系爭400,000元之本票交付被告
    收執，惟據證人甲○○證述：於94年11月1日，伊至原告家
    中，看見原告與一位姓羅的及一位高瘦的男子在談事情，雙
    方談的不是很愉快，伊聽到原告說工程又沒有做，為何要付
    錢？對方說，反正你有簽本票就是要解決，對方好像有說，
    如果你不處理的話，就會一天到晚來找你的麻煩，後來對方
    有拿出1張本票要原告簽，原告當時並未向伊求援，因事不
    關己，所以伊乃先行離開，伊不知道原告為何願意簽本票等
    語（見本院(一)卷第70至72頁），是依證人甲○○所證前詞，
    雖足證明兩造間當日曾因承攬工程事宜發生爭執，嗣被告並
    要求原告必須另簽發交付本票，惟依證人甲○○所證內容，
    並無法認定被告當日有何違法不當，且預告危害使原告心生
    畏怖情事，況依原告當日對被告要求解決工程糾紛，及要求
    另行簽發票據等事宜，甚與被告多所爭辯，復未曾向在場證
    人甲○○表達求援之意，更難認其有何心生恐怖感之情。至
    被告當天縱或有提及倘原告不處理債務，就要一天到晚來找
    原告麻煩等語，惟兩造既確有工程糾紛之情，為兩造所不爭
    執，是前開話語縱令原告產生心理壓力，惟揆諸前開說明，
    被告所為在客觀上仍難認有何預告危害，令原告心生恐怖感
    之情，尚難認屬脅迫行為，是證人甲○○前開所證，均不足
    作為有利於原告之認定。至證人即原告之配偶戊○○雖證述
    ：原告簽發系爭本票及系爭400,00 0元本票時，伊均不在現
    場，94年11月初某日，伊下班返家後，經原告告知被告有來
    家裡脅迫，所以原告有簽發1紙400,000元之本票交付被告法
    定代理人己○○等語（見本院(一)卷第72頁）。惟查，證人戊○○既自承其於原告簽發系爭2紙本票時均未在場，則其所
    證上情既非屬其親身見聞之事實，而係經由原告轉述之傳聞
    證據，自不足以作為有利於原告之認定。此外，原告就系爭
    400,000元之本票係遭被告脅迫而簽發交付云云，並未能另
    舉他證以實其說，揆諸前開說明，應認其此部分之主張，亦
    非足採。
(三)準此，原告就其主張係遭被告脅迫而簽發系爭本票及系爭
    400,000元本票云云，均未能提出有利於己之證據，以供本
    院審酌，揆諸前開說明，應認其此部分主張尚非可採。
二、倘系爭本票係遭被告脅迫所簽發，惟是否已罹於一年之除斥
    期間，而不得再為撤銷之意思表示？
    查本件原告並未能舉證證明有遭被告脅迫而簽發系爭本票之
    情，已如前述，是系爭本票既無從認定係遭被告脅迫而簽發
    ，則此部分之爭點即無探究之必要，附此敘明。
三、被告是否有授權或委任證人乙○○（冒名莊耀欽）處理系爭
    本票債權事宜？
(一)被告雖辯稱其並未授權或委任證人乙○○（冒名莊耀欽）處
    理系爭本票債權事宜，而系爭委任書、和解書上「己○○」
    之字跡亦均非其所簽云云。惟查，被告確有授權證人乙○○
    處理系爭本票債權事宜等情，已據證人乙○○證稱：己○○
    有將本件債權全權授權由伊處理等語明確（見本院(二)卷第37
    頁），並有委任書及和解書等件附卷可稽（見本院(一)卷第6
    、7頁），參以，證人乙○○係被告法定代理人己○○之妻
    舅丁○○介紹認識之友人，其與被告並無何怨隙，衡情，尚
    無任意誣指被告，而致己身身陷偽罪罪責追訴之理，則其前
    開證詞堪可採信。至關於系爭委任書、和解書上署名「己○○」之字跡，經核與被告法定代理人己○○所自承親簽另件
    委任書及於本院當庭親簽姓名之筆錄紙之字跡詳予比對，其
    簽名之特徵、筆順、筆勢、轉折、勾勒方式及其神韻均難謂
    相同，顯難認係屬同一人所簽，惟據證人乙○○證述：委任
    書是伊與己○○聯絡後，至己○○家中拿的，己○○交付委
    任書後，渠等還一起去用餐，至委任書與和解書是否係同一
    日交付，因時隔太久，已不復記憶等語綦詳（見本院(二)卷第
    37頁），是依證人乙○○所證，雖難認系爭委任書、和解書
    係由被告法定代理人己○○所親簽，惟被告法定代理人己○○既確有委任、授權證人乙○○處理系爭本票債權之事實，
    業詳如前述，是縱己○○另委由他人代筆親名，惟此亦無礙
    其有授權證人乙○○處理系爭本票債權事宜，則被告前開所
    辯尚非足採。
(二)至被告雖又辯稱縱己○○確有授權證人乙○○處理系爭本票
    債權事宜，然此屬己○○個人之行為，而與被告無涉云云。
    惟按解釋意思表示，應探求當事人之真意，不得拘泥於所用
    之辭句。民法第98條定有明文。又解釋私人之契約應通觀全
    文，並斟酌立約當時之情形，以期不失立約人之真意；解釋
    當事人所立書據之真意，以當時之事實及其他一切證據資料
    為其判斷之標準，不能拘泥字面或截取書據中一二語，任意
    推解致失真意；契約應以當事人立約當時之真意為準，而真
    意何在，又應以過去事實及其他一切證據資料為斷定之標準
    ，不能拘泥文字致失真意（最高法院18年上字第1727號、19
    年上字第28、453號判例參照）。經查，兩造前合意解除系
    爭工程承攬契約後，原告乃簽發系爭本票交付被告收執，作
    為被告因解除系爭承攬工程之損害賠償金，是己○○持有系
    爭本票係基於被告法定代理人之身分而持有，尚非個人所單
    獨持有，而查，被告所交付證人乙○○之系爭委任書已載明
    「本人己○○與丙○○於民國92年5月份簽立新建工程以致
    造成本人損失壹佰萬元正，故雙方協調由丙○○開立本票壹
    佰萬元正…」等語，而被告所交付證人乙○○之系爭和解書
    亦已載明「本人己○○與丙○○之工程款項壹佰萬元正…」
    等語，有系爭委任書及和解書等件在卷可稽（見本院(一)卷第
    6、7頁），此外，己○○個人與原告間並無何承攬工程之糾
    紛，亦未獨自持有原告所簽發面額1,000,000元之本票，是
    衡酌簽立系爭委任書、和解書當時之情形、系爭委任書、和
    解書之內容，及其過去事實暨其他一切證據資料綜合判斷，
    足悉己○○係基於被告法定代理人之身分授權或委任證人乙○○處理兩造因解除系爭承攬工程所生系爭本票債務事宜，
    縱系爭委任書及和解書均未載明被告公司名稱，亦未載明己○○係基於被告法定代理人之身分授權或委任，惟此情既為
    訂約當事人所明知，揆諸前開說明，自無從以文駭義，遽認
    系爭委任書及和解書均係己○○個人所授權、委任之行為，
    而與被告無涉，則被告前開所辯亦非可採。至被告雖另以未
    將系爭本票交付證人乙○○，辯稱其無授權或委任之事實，
    惟查，被告確有授權、委任證人乙○○處理系爭本票債權事
    宜等情，既詳如前述，並有被告所出具交付證人乙○○之委
    任書及和解書等件在卷可憑，是縱被告未將系爭本票交付證
    人乙○○收執，惟此亦不影響被告確有委任或授權證人乙○○處理系爭本票事宜，是被告此部分所辯亦委非足採。準此
    ，足見原告主張被告確有授權或委任證人乙○○（冒名莊耀
    欽）處理系爭本票債權事宜等情，自堪信為真實。
四、系爭本票債權是否業經和解清償而消滅？
(一)按當事人主張有利於己之事實者，就其事實有舉證之責任，
    民事訴訟法第277條定有明文。又票據債務人就自己與執票
    人間所存直接抗辯之事申，固非不得執以對抗執票人，惟關
    於該直接抗辯事由之存在，依票據法第13條規定意旨及民事
    訴訟法第277條之規定，應由票據債務人就該抗辯事由負舉
    證之責任（最高法院71年台上字第3439號、72年台上字第19
    41號、82年度台上字第629號裁判均同此見解）。再按發票
    人對於執票人主張之原因事實及票據之真正，並不爭執，而
    主張票款已因清償、抵銷等原因而消滅者，則舉證責任應由
    發票人負之；復按請求履行債務之訴，債權人就其所主張債
    權發生原因之事實，固有舉證之責任，若債務人自認此項事
    實而主張該債權已因清償而消滅，則清償之事實，應由債務
    人負舉證之責任（最高法院48年台上字第389號、28年上字
    第1920號分別著有判例可資參照）。是本件原告即發票人對
    於兩造解除系爭承攬契約後，有簽發交付系爭本票作為被告
    因承攬系爭工程之損害賠償金之事實既不爭執，惟主張系爭
    本票所負之票款債務，已因全數清償而消滅，揆諸前開說明
    ，自應由原告就其主張清償系爭債務之事實負舉證責任。
(二)次按稱和解者，謂當事人約定，互相讓步，以終止爭執或防
    止爭執發生之契約，民法第736條定有明文。又和解，如當
    事人係以他種之法律關係或以單純無因性之債務約束等，替
    代原有之法律關係而成立者，為屬於創設性之和解；若僅以
    原來明確之法律關係為基礎而成立和解時，則屬認定性之和
    解。倘係前者，債務人如不履行和解契約，債權人應依和解
    所創設之新法律關係請求履行，不得再依原有之法律關係請
    求給付。如為後者，既係以原來明確之法律關係為基礎而成
    立之和解，僅有認定之效力，債權人自非不得依原來之法律
    關係訴請債務人給付，祇法院不得為與和解結果相反之認定
    而已。
(三)經查，原告前於兩造合意解除系爭承攬工程後，曾簽發系爭
    本票交付被告收執，以作為被告因承攬系爭工程之損害賠償
    金等情，雖如前述，惟嗣於94年11月1日，被告偕同證人乙○○至原告家中協調前開損害賠償債務，經雙方協商後，以
    200,000元達成和解，原告並另簽發系爭400,000元之本票交
    付被告收執，以擔保前開200,000元債務之履行之事實，亦
    據證人乙○○證述：伊與己○○至原告家中洽談1,000,000
    元債務事宜，經協調後，債務有打折，好像是以200,000元
    達成和解，因擔心原告無法遵期還款，所以當場請原告另外
    簽發1張400,000元之本票作為擔保等語綦詳（見本院(二)卷第
    36、36頁），自堪信屬實。依此，足徵兩造係以原有損害賠
    償之法律關係為基礎為和解，僅其和解之金額較原約定之金
    額略為減縮而已，並非以他種法律關係代替原有之法律關係
    ，是系爭和解自祗有「認定」之效力，不得謂雙方有因此「
    創設」新的法律關係，惟雙方既為定紛止爭，互相讓步而就
    該筆債務達成200,000元和解之約定，揆諸前開說明，雙方
    自均應受此和解契約之拘束，不得再為相反之主張，而法院
    亦不得為與和解結果相反之認定。
(四)次查，被告於前開和解成立後，乃即將該筆債務委任、授權
    證人乙○○全權處理，此有被告所出具之前開委任書及和解
    書等件附卷可稽（見本院(一)卷第6、7頁），嗣原告與被告所
    委任之代理人即證人乙○○協商後，雙方就前開債務再達成
    100,000元之和解內容，而原告並已將100,000元和解金額全
    部給付完畢之事實，業據證人戊○○證述：94年11月9日，
    原告與乙○○（冒名莊耀欽）約在原告住處附近的「縣聯社
    」見面，嗣原告撥打電話要伊拿100,000元過去，伊抵達現
    場時，看見原告與乙○○（冒名莊耀欽）在場，伊將100,00
    0元交給原告後，原告即當場該款項交付乙○○（冒名莊耀
    欽）收執，迨伊見原告與乙○○（冒名莊耀欽）一起走到乙○○（冒名莊耀欽）停車處，乃先行返家，返家後伊覺得不
    妥，乃即撥打電話告知原告是否請乙○○（冒名莊耀欽）交
    付1份憑證，以避免日後再生爭議，嗣由伊草擬1份切結書初
    稿，交由原告修改後，再交由乙○○（冒名莊耀欽）簽名，
    伊並有再次與乙○○（冒名莊耀欽）確認，伊給付100,000
    元後，是否與被告間之事情即全部處理完畢，乙○○有回答
    是等語屬實（見本院(一)卷第72至74頁），核與證人乙○○於
    本院初始訊問時證述：原告確實有將債務清償完畢，並把款
    項交付給我，但因我個人因素跑到大陸去，沒有將款項交付
    給己○○，故始會發生本件訴訟，我對他們二人感到很抱歉
    ，該份切結書是原告清償後，我簽給他表示債務均已清償，
    是原告太太擬好切結書後叫我簽名等語大致相符（見本院(二)
    卷第37頁），並有切結書1件在卷可稽（見本院(一)卷第8頁）
    ，自堪信實在。至證人乙○○嗣雖翻異前詞，改口證稱：伊
    沒有與原告協調以100,000元達成和解，伊只是向原告說若
    有困難，可以讓原告緩一緩，原告總共給我10多萬元，但不
    到130,000元，第1次是原告太太拿的10,000元，第2次是原
    告拿的15,000元，第3次拿了80,000元，原告確實沒有還清
    債務等語（見本院(二)卷第40頁）。惟按解釋契約，固須探求
    當事人立約時之真意，不能拘泥於契約之文字，但契約文字
    業已表示當事人真意，無須別事探求者，即不得反捨契約文
    字而更為曲解（最高法院17年上字第1118號判例參照）。經
    查，證人乙○○所親自簽署之切結書內容業已載明：「茲有
    紘斌企業有限公司己○○先生與匯發營造有限公司梁信發先
    生因圓寶光電股份有限公司新工程案停工而與丙○○產生工
    程費用糾紛，委由本人莊耀欽全權處理，今丙○○先生與本
    人業已全部圓滿解決，爾後雙方不得再行異議。」等語，此
    有切結書1件附卷可參，核與證人乙○○於本院初始訊問時
    所證內容相同，且酌以證人乙○○於本院初始訊問時更是不
    只1次證稱原告確已將債務清償完畢等語，甚且表示係因個
    人因素跑到大陸，未將原告清償之款項交付被告，對於兩造
    衍生本件訴訟深感抱歉等情（見本院(二)卷第37頁），衡情，
    證人乙○○與原告於協調本件債務之前並不相識，甚其係受
    被告委託而與原告協調債務事宜，足見其與原告間並無何親
    誼關係，倘原告未將債務清償完畢，則證人乙○○斷無出具
    載明業將債務清償完畢之切結書交付原告收執，更無須於本
    院初始訊問時，立即迴護原告，未假思索即證述原告業將債
    務清償完畢等情，再參酌證人乙○○於本院訊問時所另證：
    伊將債務處理完後有打電話告知己○○，但是己○○後來有
    再去找原告討債，所以伊有再打電話給己○○，並跟己○○
    太太吵架，說你們既然全權將債務交給我處理，而伊亦已將
    債務處理完畢，為何還去騷擾原告等語（見本院(二)卷第38頁
    ），核與證人丁○○所證：證人乙○○甚曾撥打電話質問被
    告及證人丁○○既已將債權委託其處理，何以還到原告家中
    找原告之麻煩，並表示關於該筆債權，伊已與原告處理好了
    ，要被告及證人丁○○不要再去找原告等語大致相符（見本
    院(一)卷第75頁），依此，更足見證人乙○○於本院初始訊問
    所證原告確已將債務清償完畢之證詞核與事實相符而堪採信
    。至證人乙○○嗣雖翻異前詞，改口證述原告並未將系爭債
    務清償完畢云云，惟此乃係嗣經被告訴訟代理人當庭訊問證
    人乙○○，是否曾持槍彈去恐嚇或脅迫原告，證人乙○○因
    聽聞原告竟曾指摘證人乙○○持槍彈恐嚇或脅迫原告情事後
    ，自此，在法庭上之情緒即一直憤憤難平，對原告亦多有怨
    懟，參以，證人乙○○目前尚因涉及違反槍砲彈藥刀械管理
    條例之案件，而經臺灣士林地方法院檢察署偵查中，此有證
    人乙○○之台灣高等法院被告前案紀錄表在卷可稽（見本院
    (二)卷第22頁），是其或恐因擔憂另涉刑責而有此情緒反應，
    惟因其嗣所證述之內容，既與其親簽之切結書內容不符，亦
    與其初始證述之內容及證人戊○○、丁○○所證之內容均有
    未合，則其此部分之證述即難認真實。準此，原告主張系爭
    本票債權業經與被告所委任、授權之代理人即證人乙○○和
    解清償而消滅等情，自堪認屬實。
陸、綜上所述，系爭本票債權既經和解清償而消滅等情，業詳如
    前述，從而，原告請求確認被告所持有系爭本票之債權不存
    在，即屬於法有據，應予准許。
柒、因本案事證已臻明確，兩造其餘主張、陳述及所提之證據，
    經審酌後，或與判決結果無涉，或與本件爭點無關，爰不一
    一論述，附此敘明。
捌、訴訟費用負擔之依據：民事訴訟法第78條。
中　　華　　民　　國　　96　　年　　5 　　月　　15　　日
                  新竹簡易庭　　法　官  高敏俐
以上正本係照原本作成。
如對本判決上訴，須於判決送達後20日內向本院提出上訴狀。
中　　華　　民　　國　　96　　年　　5 　　月　　15　　日
                                書記官　黎秀娟
